【裁判字號】    95,上易,110
【裁判日期】    950725
【裁判案由】    遷讓房屋
【裁判全文】
臺灣高等法院民事判決                 95年度上易字第110號
上  訴  人  丙○○
訴訟代理人  謝宜雯律師
            陳佳瑤律師
複代理人    李文娟律師
            陳筱屏律師
被上訴人    乙○○即愛蘭絲護膚坊
訴訟代理人  謝華凱律師
上列當事人間遷讓房屋事件，上訴人對於中華民國94年12月16日
臺灣宜蘭地方法院94年度訴字第187號第一審判決提起上訴，本
院於95年7月11日言詞辯論終結，判決如下：
    主  文
原判決關於駁回上訴人下列第2、3項之訴部分及訴訟費用之裁判
廢棄。
上廢棄部分，被上訴人應將門牌號碼為宜蘭縣宜蘭市○○路○段
155號房屋全部遷讓交還上訴人。其履行期間為陸個月。
被上訴人應自民國九十五年七月十四日起至遷讓系爭房屋之日止
，按月給付上訴人新台幣貳萬伍仟元。
其餘上訴駁回。
第一、二審訴訟費用，由被上訴人負擔五分之四，餘由上訴人負
擔。
    事實及理由
一、本件上訴人主張：伊所有宜蘭縣宜蘭市○○路○段155號房屋
   （下稱系爭房屋）前於民國92年間出租予訴外人甲○○，惟
    嗣甲○○未依約繳納租金達2期總額，經伊終止租約，並訴
    請甲○○遷讓房屋，由原法院簡易庭以93年度宜簡字第49號
    判決伊勝訴確定在案，並據以聲請強制執行，經原法院93年
    度執字第84號執行，被上訴人竟以其對系爭房屋有租賃權存
    在為由，對執行聲明異議，執行法院未察，逕認被上訴人非
    執行名義效力所及而駁回伊強制執行之聲請，並令伊另循訴
    訟途徑解決，伊不得已乃提出本訴。查伊係將系爭房屋租予
    甲○○，被上訴人係甲○○向轉租，伊並未交付被上訴人系
    爭房屋之權狀及伊妻銀行帳戶，被上訴人係自甲○○處取得
    ，而被上訴人每月匯入伊妻李憶淳銀行帳戶新台幣（下同）
    2萬5000元，固屬事實，然被上訴人所給付者，乃其無權占
    有系爭房屋而應給付相當於租金之損害金。伊與甲○○間於
    93年3月間就系爭房屋尚在訴訟中，自無自93年3月14日起即
    將系爭房屋租予被上訴人之理。被上訴人既係向甲○○轉租
    系爭房屋，伊與被上訴人間並無租賃關係存在，伊既終止與
    甲○○之租賃契約，被上訴人之使用系爭房屋即屬無權占有
    ，爰請求判命被上訴人應遷讓交還系爭房屋，並給付自起訴
    狀繕本送達翌日起至遷讓系爭房屋之日止，按月給付2萬500
    0元之不當得利之判決（原審駁回上訴人之請求）。上訴聲
    明：(一)原判決廢棄。(二)被上訴人應將門牌號碼為宜蘭縣宜蘭
    市○○路○段155號房屋全部遷讓交還上訴人。(三)被上訴人應
    自起訴狀繕本送達翌日起至遷讓系爭房屋之日止，按月給付
    上訴人2萬5000元。
二、被上訴人則以：系爭房屋係向上訴人承租，並自93年3月15
    日起繳納租金迄今，且租賃系爭房屋之押金伊亦已給付。又
    系爭房屋因伊承租供營業使用，所增加之房屋稅、地價稅依
    約定由上訴人提供稅單由伊負擔補貼，其中93年5月、94年5
    月伊已補貼房屋稅8526元、8424元，93年11月間補貼地價稅
    款2900元，該補貼款項均匯入上訴人之妻李憶淳之銀行帳戶
    內。另伊辦理營利事業登記時，上訴人亦提出其身分證影本
    及系爭房屋之土地及建物權狀等資料供伊辦理，更足見兩造
    間就系爭房屋確有租賃關係存在，上訴人請求遷讓系爭房屋
    及相當於租金之不當得利，並無理由等語，資為抗辯。答辯
    聲明：駁回對造之上訴。
三、兩造不爭執事項：(一)系爭房屋為上訴人所有，曾出租訴外人
    甲○○經營麗晶護膚坊，現由被上訴人占有使用中。(二)被上
    訴人自93年3月間起迄95年4月13日止，除93年5月14日由訴
    外人丁○○匯款外，被上訴人每月均匯款2萬5000元入上訴
    人之妻李憶淳於台灣銀行豐原分行所設之000-000-000-000
    號帳戶內。(三)被上訴人於93年6月至8月間曾加匯2萬5000元
    入李憶淳前開帳戶內。(四)上訴人曾提供系爭房屋之房屋稅、
    地價稅稅單，要求被上訴人補貼稅款，被上訴人亦已補貼93
    年度、94年度之房屋稅及93年度地價稅。(五)本件之訴訟標的
    價額未逾150萬元。
四、兩造爭執事項厥為兩造間有無租賃契約存在。查：
  (一)系爭房屋係上訴人所有，上訴人主張被上訴人無權占有，自
    應被上訴人就有權占有之有利事實負舉證之責。被上訴人固
    提出其每月匯款之單據，並舉證人丁○○為證。且證人丁○
    ○固證稱其於93年2月間經由系爭房屋之原承租人之受僱人
    「阿月」者之電話聯絡，而與上訴人洽談租約，上訴人告以
    前承租人之租期至同年10月屆至，屆時再正式簽約，而同意
    其先行裝潢，93年3月再付租金及押金嗣後再分期給付，並
    即交付鑰匙，及其為申請營利事業登記證，上訴人並交付系
    爭房屋之建物權狀、身分證影本及上訴人之妻之銀行帳戶，
    以供其匯入租金款項等語（見本院卷第73頁反面）。惟其所
    述有諸多不合常情之處：(1)上訴人與原承租系爭房屋之甲○
    ○之租賃契約係經公證，因甲○○自92年12月起即未付租金
    ，經上訴人持公證書聲請強制執行，原法院執行處於93年1
    月15日發自動履行命令，嗣於93年2月19日以租賃期間未屆
    至為由撤銷執行命令，並於93年3月1日催告甲○○給付租金
    ，再於93年3月17日起訴請求甲○○遷讓房屋，並請求甲○
    ○給付自93年3月10起至遷讓房屋之日止之每月2萬5000元之
    損害金，該事件於93年8月13日判決上訴人勝訴，93年10月5
    日確定，有起訴狀、催告函、執行處之執行命令、判決書及
    確定證明書等件附於外放之原法院93年宜簡字第49號影印卷
    。上訴人既於系爭房屋出租時要求至法院公證，堪見上訴人
    應係一甚為謹慎之人，而於93年2月間其與甲○○之租約尚
    未屆期，且亦尚未向甲○○催討租金，其是否於斯時即與證
    人丁○○洽談租約事宜，即非無疑。(2)上訴人與甲○○之租
    約曾經公證，然甲○○仍違約拒付租金，93年2月間上訴人
    正聲請法院執行遷讓房屋事宜，則於有人欲承租系爭房屋時
    ，衡諸常情上訴人應更加慎選承租人，而上訴人與丁○○之
    前並不認識，依證人丁○○所述，僅係經由丁○○所稱之「
    阿月」從中電話聯絡，衡諸常情，上訴人應更加謹慎衡量新
    承租人之信用、資力。然依證人丁○○所述，上訴人竟未立
    任何書面租約、並收取第一次租金，更未收取押金即交付鑰
    匙供丁○○裝潢，並交付權狀、身分證影本等資料，顯與一
    般租賃者通常均係簽妥契約、收取第一月租金及押金後始交
    付鑰匙者有異。(3)依丁○○證稱其與上訴人洽談租約時原承
    租人已遷出，則於93年3月9日上訴人既已終止與甲○○之租
    約，且甲○○並已遷出系爭房屋，倘上訴人確有將系爭房屋
    自93年3月14日起出租予被上訴人，則更立契約應無困難，
    上訴人要無仍需起訴請求甲○○遷讓房屋及給付相當租金之
    不當得利，浪費訴訟費用，更無於該判決確定時再持以聲請
    強制執行，並以丁○○係向甲○○轉租之占有人併聲請法院
    對之執行之理（見本院卷第93頁執行筆錄及67頁執行處函）
    。(4)一般租賃契約之押金應於簽立租賃契約時給付，此乃眾
    所週知之事實，證人丁○○固證稱得上訴人同意而遲延分期
    給付云云。惟被上訴人於原審自承強制執行時兩造曾商談，
    其認7萬5000元係押金，但上訴人認係補償金，致未達成協
    議（見原審卷第60頁），被上訴人亦陳稱強制執行時其始與
    上訴人見面，上訴人宣稱被上訴人並未給付押金等語（見本
    院卷第75頁），倘上訴人確曾同意承租人即被上訴人遲延分
    期給付押金，當無於強制執行時猶主張被上訴人並無給付押
    金之理。至被上訴人所提之93年6月至8月之匯款單上，並未
    註明係押金，仍僅註記為房租，而上訴人一再主張該7萬500
    0元為被上訴人向甲○○轉租而代甲○○給付欠租3個月之補
    償金，則該筆款項是否即為本件被上訴人向上訴人承租之押
    金，即非無疑。(5)證人丁○○之證言既有上述不合常情之處
    ，且其為被上訴人之受僱人，其證言顯有偏頗之虞，自難採
    為有利被上訴人之認定。(6)再參以被上訴人主張承租之起租
    日之日期與甲○○之承租日期同為每月之十五日（第一期之
    租金匯款日為93年3月15日，見原審卷第37頁），甲○○承
    租系爭房屋係經營寶麗金護膚坊，與被上訴人經營項目相同
    ，且被上訴人自承甲○○設置之設備雖為其他債權人搬走，
    但原來裝潢、冷氣均無變動，其只需搬進自己之設備即可營
    業等語（見本院卷第31頁反面），核與上訴人主張除櫃台及
    大門設立位置改變外，其餘裝潢均與甲○○承租時相同者相
    符（見本院卷第76頁），由上益可知上訴人主張被上訴人係
    向原承租人甲○○轉租系爭房屋，並非無據。
  (二)被上訴人自93年3月15日起迄95年4月13日止，除93年6月至8
    月間每月匯款5萬元外，均按月匯款2萬5000元至上訴人之妻
    之銀行帳戶內，固屬事實，被上訴人主張此為每月之租金，
    堪見兩造間確有租賃契約存在云云。惟查：(1)上訴人堅指系
    爭房屋係甲○○轉租予被上訴人，並一再聲請傳訊證人甲○
    ○為證。被上訴人雖否認向甲○○承租。查甲○○經原審及
    本院傳訊均未到庭，而丁○○固證稱其出面向上訴人承租，
    惟其所述諸多不合情理之處，已不足採取，業如上述，而被
    上訴人係向原承租系爭房屋之甲○○轉租系爭房屋，既經認
    定，兩造間並無租賃關係存在，則甲○○將上訴人之身分證
    資料、系爭房屋之權狀及上訴人之妻之銀行帳戶轉交予被上
    訴人，俾被上訴人辦理營利事業登記證及匯入房租者，自屬
    合理，是上訴人主張被上訴人憑以辦理營利事業登記證之權
    狀及身分證影本並其妻之銀行帳戶係甲○○轉交者，即屬可
    採。(2)被上訴人係向甲○○轉租系爭房屋，兩造間並無租賃
    關係存在，則於上訴人終止其與甲○○間之租賃契約後，對
    上訴人言，被上訴人之使用系爭房屋即屬無權占有。而無權
    占有他人之物，卻仍自願給付相當於租金之不當得利予該他
    人之情事，固與一般社會常情有違，惟次承租人依其與原承
    租人之約定而匯款至約定之帳戶以給付租金，所在多有，且
    於出租人終止租賃契約時，為營造其非無權占有之表象而繼
    續給付租金，事所常見，自難單憑被上訴人按月匯款至上訴
    人之妻銀行帳戶內，即遽指其與上訴人間有租賃關係存在。
    (3)無權占有他人房屋使用收益，依一般社會之認知，即享有
    免付租金之利益，房屋所有人即受有相當租金之損害，是上
    訴人縱未將被上訴人按月所匯之款項退回，惟其主觀上認此
    為相當租金之損害賠償，不影響兩造間並無租賃關係之認定
    。蓋倘被上訴人係以承租系爭房屋之意付租金，惟上訴人係
    以收取相當租金之損害賠償之意而未退回，二者就租賃之意
    思表示並不一致，亦無成立租賃契約可言。(4)系爭房屋因供
    營業使用，其房屋稅及地價稅因而增加，而被上訴人既係無
    權占有使用系爭房屋，此項增加之稅捐即為上訴人之損害，
    是上訴人為免損害要求被上訴人賠償增加之房屋稅及地價稅
    捐，亦難執此遽認兩造間確有租賃關係存在。
  (三)況退步言，縱認被上訴人於93年2月間經由證人丁○○向上
    訴人承租系爭房屋屬實，惟依證人丁○○所述，洽談當時上
    訴人稱前房客之租期未屆至，至93年10月屆至期滿時再談要
    租多久及正式簽約等語（見本院卷第74頁正反面），顯見當
    時兩造就租期係僅約定自93年3月至93年10月前房客即甲○
    ○之租期屆滿時，應屬定期租賃。而證人丁○○亦證稱93年
    10月時伊告以前房客之租期已滿，請求訂立契約，上訴人即
    告以要售屋並要求其搬遷等語（見同上頁），則於租期屆滿
    時，上訴人已明示不再續約，反對被上訴人繼續使用，並於
    94年3月間持對甲○○之確定判決要求占有人丁○○自系爭
    房屋遷讓並交還系爭房屋，並有原法院執行處之函可稽（見
    本院卷第61、93頁），是亦無民法第451條或民法第422條視
    為不定期租賃契約可言，不因上訴人未退回被上訴人繼續匯
    入之款項而異。兩造間之租賃契約既於93年10月間期滿，租
    賃契約消滅，被上訴人繼續使用即屬無權占有，上訴人請求
    被上訴人遷讓並交還系爭房屋，亦屬有據。
  (四)按基於同一原因事實受有損害並受有利益者，其請求之賠償
    金額，應扣除所受之利益。民法第216條之1定有明文。被上
    訴人於93年6月至8月所匯之7萬5000元既非屬承租系爭房屋
    之押金，業如前述，則上訴人因被上訴人之無權占有固受不
    能使用之損害，惟其亦受有該7萬5000元之利益，依前揭說
    明，自應扣除其所受之利益，該利益自應就上訴人所請求之
    賠償金額扣除其所受之利益。本件上訴人自承被上訴人匯款
    至95年4月13日止（見本院卷第105頁反面），則應扣除上訴
    人所受之利益7萬5000元（為3個月損害金），是其請求自95
    年7月14日起至遷讓返還系爭房屋之日止，按月給付相當租
    金之損害金2萬5000元，亦屬正當。其餘請求被上訴人自起
    訴狀繕本送達翌日即94年8月11日起至95年7月13日止之相當
    租金之損害金，此部分之請求，要非正當。
五、本件兩造間既無租賃關係存在，被上訴人係向甲○○轉租而
    使用系爭房屋，於上訴人終止其與甲○○之租賃契約後，就
    上訴人言，被上訴人即屬無權占有。況退步言，縱認兩造間
    曾有租賃關係存在，惟至93年10月亦已因期滿而消滅，被上
    訴人繼續使用，亦屬無權占有。從而上訴人本於所有權能及
    不當得利之法律關係，請求被上訴人自系爭房屋遷讓交還予
    上訴人，並給付自95年4月14日起至遷讓返還系爭房屋之日
    止，按月給付相當租金之損害賠償2萬5000元，為有理由，
    應予准許。原審就上開應准許部分，為上訴人敗訴之判決，
    尚有未洽，上訴意旨就此部分求予廢棄改判，為有理由，爰
    由本院予以廢棄改判如主文第2、3項所示。又覓屋開店容須
    相當時日，爰酌定其履行其間為6月，以資兼顧。至上訴人
    請求不應准許之部分，原判決為上訴人敗訴之判決，經核於
    法並無不合，上訴意旨就此部分求予廢棄改判，為無理由，
    應駁回其上訴。
六、本件事證已臻明確，兩造其餘主張與舉證，經審酌核與判決
    結果不生影響，爰不逐一論述，併此敘明。
七、據上論結，本件上訴為一部有理由，一部無理由，依民事訴
    訟法第450條、第449條第1項、第79條、第463條、第396條
    第1項，判決如主文。
中    華    民    國    95    年    7     月    25    日
                  民事第七庭
                      審判長法  官  鄭三源
                            法  官  王聖惠
                            法  官  周美月
正本係照原本作成。
不得上訴。
中    華    民    國    95    年    7     月    25    日
                            書記官  陳啟文


司法院資訊處製作；財團法人民間司法改革基金會備份。
